【裁判字號】    89,上更(一),7
【裁判日期】    890627
【裁判案由】    貪污治罪條例
【裁判全文】
臺灣高等法院臺中分院刑事判決                    八十九年度上更(一)字第七號
    上  訴  人
    即  被  告  甲○○
    選任辯護人  吳瑞堯
                陳國華
右上訴人，因被告違反貪污治罪條例案件，不服臺灣臺中地方法院八十八年度訴字第
二○八號，中華民國八十八年五月二十五日第一審判決（起訴案號：臺灣臺中地方法
院檢察署八十七年度偵字第一三六三二號），提起上訴，本院判決後，由最高法院發
回本院審理本院判決如左：
    主  文
原判決撤銷。
甲○○連續依據法令從事公務之人員，侵占公有財物，處有期徒刑貳年陸月，褫奪公
權貳年。
犯罪所得新台幣捌拾壹元應追繳發還臺灣汽車客運股份有限公司，如全部或一部無法
追繳時，應以其財產抵償之。
    事  實
一、甲○○係臺灣汽車客運股份有限公司（下稱臺汽公司）臺中市干城站駕駛員，負
    責該站轄區內路線之駕駛、售價、驗票、收回車票等工作，為依據法令從事公務
    之人員。甲○○於民國（下同）八十七年一月十四日清晨六時二十分許，駕駛車
    號ＦＯ─○五三號中興號大客車，自臺中市干城車站出發預計行駛臺中至清水路
    線，竟意圖為自己不法之所有，並基於概括犯意，先於臺中縣追分站時陸續收取
    就讀大道國中之學生林佳瑩、陳怡貞、林俐君及另二名不詳姓名學生等五人繳交
    追分站至大肚站五張全票，每張票價新台幣（下同）十七元，票款合計八十五元
    ，卻未依規定售予全票，反而打出五張僅記載「臺汽二運」四字，並未記載售票
    日期、時間及區間站名，售票機無售票記錄之空白票交予上開林佳瑩等五位學生
    。其後婦人陳春女帶二名小孩搭車，繳交三十四元欲購買追分站至大肚站之一張
    全票及二張半票（半票每張票價八元，票價僅共三十三元，溢支一元），惟未取
    票即已入坐，甲○○見有機可乘，遂於打出二張半票後即未再打出一張全票而侵
    占該全票票款十七元，再之後上車之就讀大道國中之學生陳梅芳繳交十七元欲購
    買追分站至大肚站之全票一張，甲○○則將之前已打出車票欲售予陳春女但未取
    走之半票一張轉售予陳梅芳，經臺汽公司稽查人員陳壎堂、邵福安二人於該路線
    之社腳站，上車執行查票時，查獲甲○○依上述方式連續侵占之票款一百一十九
    元（另外一元既是向陳春女溢收之票款，應退回陳春女），並於該中興號大客車
    抵達清水站終點後，由清水站人員清點甲○○所收票款，僅較其所打出票價全部
    合計後多出三十八元，而予剪票追回，甲○○尚有侵占票款八十一元待追繳。
二、案經臺汽公司函請法務部調查局臺中市調查站（下稱臺中市調查站）調查後移送
    臺灣臺中地方法院檢察署檢察官偵查起訴。
    理  由
一、訊據上訴人即被告（下稱被告）甲○○，對於其係擔任臺汽公司臺中市干城站駕
    駛員，負責該站轄區內路線之駕駛、售票、驗票、收回車票等工作及其於八十七
    年一月十四日清晨六時二十分許，駕駛臺汽公司所有車號ＦＯ－○五三號中興號
    大客車自臺中市干城站出發，預計行駛臺中至清水路線之事實，供承不諱，惟矢
    口否認有侵占票款之違反貪污治罪條例之犯行，並辯稱因有名婦人在追分站上車
    後誤將票款零錢投入售票機內，造成售票機短路，伊將售票機電線接頭拔開後再
    接上用以排除短路，使售票機得以繼續正常運作，不料稍後售票機又再次短路，
    因而林佳瑩等人上車繳交票價後，卻印出空白票，惟此時乘客太多，伊一時不查
    始將空白票交予大道國中的五名學生。又婦人陳春女帶二名小孩搭車，交給伊三
    十四元欲購買一張全票二張半票，未取票即已先入座，而當時已有多人上車等著
    買票，伊乃將票置於車上，之後大道國中學生陳梅芳購票時，伊見上開陳春女未
    取之車票，誤以為是多打出的票，為避免自己虧錢，乃將票交予陳梅芳，伊並無
    侵占票款之故意，而駕駛員到站時，如有不足車款時應補足，如有多出之車款時
    亦要交給公司，並不能據為己有，伊自未侵占。又因司機問明乘客之目的地並操
    作電腦，每次間隔應有九秒以上，但該日之資料所示，僅有七秒，可見證人丙○
    ○之證言不實在云云。惟查：
(一)臺汽公司因多次接獲大道國中學生投書，檢舉該公司行駛臺中至清水路線之司機
    ，有收錢不給票之吃票行為，臺汽公司董事長遂指示該公司陳壎堂、丙○○、邵
    福安及劉夢飛等四位稽查人員，分別以便裝及著制服之方式，於八十七年一月十
    四日在該路線上進行查票。便衣稽查丙○○先自追分站，搭上被告所駕車輛購買
    至大肚站之車票，司機即被告依規定售票，丙○○見無異狀遂於大肚站前之山仔
    頂站下車。另陳壎堂及邵福安則著制服於社腳站，搭上被告所駕車輛執行查票工
    作，邵福安發現婦人陳春女帶著兩個小孩均未持票，另外林佳瑩、陳怡貞、林俐
    君及二不詳姓名大道國中學生均手持空白票，另一名大道國中學生陳梅芳手持半
    票，經陳壎堂詢以原因，陳春女表示「伊交付被告一張全票，兩張半票，但未拿
    票即入座」，上開五名手持空白票之學生亦表示「均各交付被告十七元全票票款
    ，但被告交付空白票」。陳梅芳則表示「伊交付十七元全票票款，但被告僅交付
    一張半票」。且自陳壎堂、邵福安二人搭上被告所駕車輛查票後，至清水終站該
    車之售票機均能正常售票，陳壎堂於同日上午六時五十七分，自被告所駕駛車輛
    之售票機列印之稽查報表顯示共售出二十一張票，在追分之前已有售出十一張票
    之紀錄，顯示售票功能正常，被告前後侵占之票款，經清查結果，包括未退回陳
    春女溢繳之一元票款為一百二十元之情事，已據證人即稽查員陳壎堂於臺中市調
    查站調查時、偵查中及原審審理時證述明確（參見偵查卷四、五頁、四二頁。原
    審卷五四頁），並有上開稽查人員工作報表影本一紙、簽辦單、空白車票五紙、
    車票影本三紙、客運駕駛憑單、檢舉函、臺汽公司第一運輸處稽查報告表及臺汽
    公司八十七年二月四日政八七─九七五─二─一函影本各一紙在卷可稽（參見偵
    查卷十一至二八頁、三二頁至三八頁），事證已甚明確。
(二)又被告於原審審理時，坦承有交付空白車票予上開五名大道國中學生及將一張半
    票交付陳梅芳之情事（參見原審卷十四、十五頁），核與伊於臺中市調查站時所
    供稱「婦女陳春女買一張全票，兩張半票，渠均確實售票，因陳春女未取票即入
    座，渠未將票交付，嗣學生陳梅芳上車，渠遂將該婦人之票交付陳梅芳，當時並
    未細看是半票」等語相符（參見偵查卷九頁背面）。是被告於偵查中辯稱售票機
    常短路云云，惟依偵查中證人陳壎堂所供「到終站時被告辯稱是短路，但我問他
    是否會影響車票出來，他說不會影響票，可以出來」等語（參見偵查卷四二頁背
    面），已可見被告上開偵查中所辯，難以採信。則被告於原審、本院更審時猶辯
    稱該售票機常故障，伊一人要開車同時售票，難以兼顧云云，自難採信。再者，
    售票機是否如被告所辯因故障致列印出空白票之情節，茲依證人羅文傑於原審審
    理時證稱：伊於臺汽公司擔任行車紀錄器及售票機之維修工作，本案發生後，由
    渠負責檢查被告所使用之售票機，發現售票功能正常。不過，以渠擔任維修售票
    機之經驗，過去確實發生有錢幣誤投入售票機內發生故障，將錢幣取出後即恢復
    正常運作之案例。同時，依售票機之功能，只要以送紙的方式即可按出空白票等
    語（參見原審卷二八頁）。證人即在臺汽公司擔任駕駛工作之林溫坤德，於原審
    審理時亦證稱：依其經驗，客車之駕駛於售票時因同時擔任駕駛工作，往往不會
    注意票上之記載情形，而且售票機確實會因潮溼、不明物品掉落機器內等情事，
    而會發生當機、不斷列印空白票等故障等語（參見原審卷二九頁）。但查：
Ａ：本件售票機是否發生被告所指之乘客誤投錢幣致售票機故障乙節，被告迄今仍無
    法提出任何證據以資證明，其上開所辯已嫌無據。又依卷附稽查報表（參見偵查
    卷七頁）之記載：在追分站之前有售出十一張票之記載，證人丙○○於本院前審
    調查時亦結證稱：渠於山仔頂站下車時被告所駕車之售票機仍運作正常等語（參
    見本院前審卷二三頁背面），且自陳壎堂、邵福安等人自社腳站上車後至終點站
    止，該售票機均能正常運作已見前述。況該售票機果如被告所辯，於途中發生故
    障，伊以拔除電源方式排除後，如何尚能留存上開追分站前之售票紀錄，可見被
    告上開所辯，核與常情有背，礙難採信。
Ｂ：依原審卷附被告所提出之售票機故障時所列印之車票，其記載內容及存在之形態
    與本案之空白票有極大之差異（參見偵查卷七頁。原審卷二四頁、三五頁、五七
    頁）。是上開證人羅文傑、林溫坤德所述偶發狀況之證詞，無法為被告有利之認
    定甚顯。又同時持有空白車票之乘客有五人之多，再參以被告不打出陳春女之全
    票，反而將應交予陳春女之半票乙張交予購買全票之學生陳梅芳等情觀之，殊難
    以個人疏忽為由以為塘塞。況證人陳壎堂於原審調查時結證稱：臺汽公司曾三令
    五申，司機不可將空白票交予乘客等語（參見原審卷五四頁背面），而證人丙○
    ○於本院前審調查時亦證稱：若臺汽公司大客車售票機故障仍要有收現紀錄為憑
    等語（參見本院前審卷二四頁），足認被告上開售票機常故障，會印出空白票云
    云，均不足採信。
(三)被告所侵占之票款應係大道國中林佳瑩等五位學生所交付之票款八十五元（因被
    告均打出空白票，臺汽公司無法稽核收款）及陳春女所交全票票款十七元（因被
    告僅打出二張半票，少一張全票，臺汽公司亦無法稽核收取全票票款，另陳春女
    溢交之一元原應退還陳春女，不能認係該公司所得收繳之票款）暨陳梅芳所交付
    之票款十七元（因被告利用未交予陳春女之半票交予陳梅芳，臺汽公司亦無法憑
    以收繳票款），共計一百十九元。檢察官起訴書認係一百二十元，原審亦認係一
    百二十元，均有未洽，併此敘明。
(四)被告之選任辯護人雖於本院前審及更審時辯稱：1.本件原審判決認定關於被告侵
    占婦人陳春女票款十八元之部分，顯與事實未合，蓋依偵查卷十八頁臺汽公司第
    一運輸處八十七年一月十五日之稽查報告表所示，該婦人陳春女係稱：伊見司機
    有打出三張如附一之車票等語，另依該車票係以電腦方式打出，而乘客與乘客間
    ，其上車本即有先後，且司機要打出車票時，尚須收取票款，問明欲往之站牌，
    並操作電腦取票，其間之時間間隔至少應有九秒之時間，因而該上午六時五十三
    分三十四秒之車票應為婦人陳春女所購，當無疑義。2.依證人丙○○之證言，制
    服稽查係著制服戴帽子，如臺汽公司司機過站不停，依規定係記大過乙次等語，
    則被告如涉有不法，因該稽查員甚為容易發現，其遇到稽查時，大可過站不停，
    不讓其稽查即可不被發現，如此充其量僅被記大過一次，不致事發。3.況被告所
    駕駛之車號為ＦＯ－○五三號中興號大客車，而被檢舉之車號則係ＦＯ－○二二
    號中興號大客車，實亦與被告無關云云。然查：
Ａ：依臺汽公司第一運輸處八十七年一月十五日稽查報告表（參見偵查卷十八頁）所
    載「有婦人陳春女稱見司機有打出三張票」等語，惟該報告表並未具名，且於臺
    汽公司查票員陳壎堂、丙○○、邵福安、劉夢飛在八十七年一月十九日所共同具
    名提出之本件稽查經過表報告表，已補充更正婦女陳春女當時稱不用拿票，故被
    告即未將陳春女之全票打出等語（參見偵查卷二五頁），再參以上述稽查報告所
    示，證人丙○○於當日上車有購買追分至大肚之全票一張（參見同上卷二五頁）
    ，另依證人陳壎堂於當日上午六時五十七分自被告所駕大客車上之售票機列印之
    稽查報表所示，當日共售出自追分站至大肚站之車票僅全票一張、半票二張（參
    見同上卷七頁），而婦人陳春女既係購買追分站至大肚站之車票，足見被告確未
    打出追分站至大肚站之全票予陳春女，應堪認定。
Ｂ：證人丙○○於本院前審調查時固結稱：臺汽公司制服稽查員係著制服，戴帽子等
    語（參見本院前審卷二四頁背面），但依臺汽公司政風室簽辦單所載，當日係由
    丙○○與劉夢飛、陳壎堂、邵福安四位查票員組成聯合稽查小組執行稽查，劉夢
    飛並開自小客車接送，當日查察重點則為屢遭大道國中學生檢舉駕駛員吃票舞弊
    嚴重之臺中經王田到清水路線學生上學時段之班車，亦有該簽辦單影本存卷可證
    （參見偵查卷十三頁），是臺汽公司查票員陳壎堂等四人係稽查所有臺中經王田
    至清水路線之學生上班時段班車，固不以被具函檢舉之ＦＯ－○二二號中興號大
    客車為限，且被告讓著制服之陳壎堂、邵福安查票員上車，其原因或係心存僥倖
    ，或因未仔細查看而不知有著制服查票員欲上車，或憚於查票人員有備車接送，
    若不停車受檢可能被追及查票致情況更趨嚴重，或為其他因素，自不能憑此事後
    反謂被告無侵占票款之情事，是被告上開所辯，亦難採信。
(五)被告於本院更審時再主張，應傳喚陳春女到庭作證云云，但該未打出全票之情事
    ，已如上述，事證甚明確，本院認無傳喚必要，附此敘明。又被告另辯稱所有票
    款縱有多出，駕駛員仍不能據為己有，被告自非侵占云云，惟按上開貪污治罪條
    例第四條第一項第一款所稱之侵占公有財物罪，只須就公務上已經持有之財物而
    實行不法領得之意思即告成立，又其所侵占之財物，於不法領得以前已在其實力
    支配之下，即與持有之要素相符（參照最高法院八十九年度台上字第八一六號判
    決意旨），茲依前所述，被告所被認定侵占之一百十九元之內容，已如（三）所
    述，該等票款車票既未打出，臺汽公司自無從稽查收取，被告於稽查員到達時且
    未主動陳明或交出款項，自堪認伊有侵占犯行甚明，被告上開辯解，仍不足採取
    。再者，被告選任辯護人於本院八十九年四月二十七日調查時，口頭陳稱可勘驗
    售票機，以查明是否會故障云云，但嗣未再陳明如何具體勘驗，況依證人陳壎堂
    於上開偵查中之供詞，及羅文傑等人於原審之供詞，可見上開調查證據之主張仍
    無必要。綜上所述，被告及其選任辯護人所辯，無非係卸責之詞，委無可採，從
    而，本件事證已臻明確，被告上開連續侵占票款之犯行，洵堪認定。
二、查臺汽公司係屬公營事業，而被告於八十七年一月十六日在政風室訪談時，亦供
    稱「七十三年一月二十五日進入臺汽公司臺中站，擔任駕駛迄今」等語（參見偵
    查卷二九頁），是被告既擔任該公司臺中干城站駕駛員，負責該站轄區內路線之
    駕駛、售價、驗票、收回車票等工作，核屬貪污治罪條例第二條所稱之依據法令
    從事公務之人員。是核被告上開所為，係犯貪污治罪條例第四條第一項第一款之
    依據法令從事公務之人員，侵占公有財物罪。公訴人認係犯同條例第六條第一項
    第三款之罪，起訴法條容有未洽，應予變更。其先後多次侵占犯行，時間緊接，
    方法相同，且觸犯構成要件相同之罪，顯係基於概括之犯意為之，為連續犯，依
    刑法第五十六條之規定，以一罪論。且被告所犯情節輕微，而其所得財物僅一百
    十九元，爰依貪污治罪條例第十二條第一項之規定減輕其刑。且依本件證據所顯
    示，被告侵占金額僅為一百十九元，衡情在客觀上尚堪憫恕，是雖宣告法定最低
    本刑，猶嫌過重，爰依刑法第五十九條之規定，酌減其刑，並依法遞減其刑。而
    無期徒刑減輕者為七年以上有期徒刑，為刑法第六十五條第二項所明定。原審經
    審理之結果，認被告罪證明確，予以論科，固非無見。但查被告所侵占之票款，
    應僅一百十九元，已如前述，且該侵占款業經臺汽公司追回三十八元，有上述臺
    汽公司稽查報告及補償票影本可查（參見偵查卷七頁、二七頁），原判決竟認被
    告侵占票款一百二十元，且全數諭知追繳上開票款，自有未合。又貪污治罪條例
    第二條前段規定「依據法令從事公務之人員，犯本條例之罪，依本條例處斷」，
    屬於身分犯之一種，原判決認定被告係臺汽公司臺中干城站駕駛員，為依據法令
    從事公務之人員，犯貪污治罪條例之罪，因而依該條例論處罪刑，然據上論結欄
    未引用貪污治罪條例第二條前段，亦有未合。且依上所述，臺汽公司屬公營事業
    ，被告所侵占者復係駕駛所兼收之票款，自屬公有財物甚明（參照最高法院八十
    七年台上字第一○一六號、八十八年度台上字第七二三四號判決意旨），原判決
    以「貪污治罪條例制定之目的在於嚴懲貪污，澄清吏治，是其規範之對象，應以
    享有公務上之職權及權力主體之身分，得於其職務之範圍內行使公務主體之權力
    者始稱得當。本件被告因任職於臺汽公司，擔任客運車之駕駛及售票工作，論其
    工作之內容，與行使公務主體之權力有相當之距離。雖因被告係服務於公營事業
    ，致適用上開條例，然若忽視上訴人實質工作內容與法律規範對象間之落差，顯
    非事理之平」等等為由，而認被告應成立上開條例第六條第一項第三款之侵占罪
    ，其法律見解殊有錯誤，仍有未合。被告上訴意旨否認有侵占票款之貪污犯行云
    云，雖無足取，然原判決既有上開可議，即屬無可維持，應由本院撤銷改判。爰
    審酌被告素行尚佳，因一時貪念而犯罪，惟犯罪所得之金額不多及其犯罪後之態
    度等一切情狀，量處如主文第二項所示之刑，以示懲儆，並依法諭知褫奪公權二
    年。又被告犯罪所得財物八十一元，應依法追繳，並發還被害人臺汽公司，如全
    部或一部無法追繳時，以其財產抵償之。
據上論斷，應依刑事訴訟法第三百六十九條第一項前段、第三百六十四條、第二百九
十九條第一項前段、第三百條，貪污治罪條例第二條前段、第四條第一項第一款、第
十條、第十二條第一項、第十七條、第十九條，刑法第十一條前段、第五十六條、第
五十九條、第三十七條第二項，判決如主文。
本案經檢察官乙○○到庭執行職務
中      華      民      國    八十九    年      六      月    二十七    日
                                  臺灣高等法院臺中分院刑事第二庭
                                        審判長法  官  羅  禮  政
                                              法  官  陳  欣  安
                                              法  官  蔡  聰  明
右正本證明與原本無異。
如不服本判決應於收受送達後十日內向本院提出上訴書狀，其未敘述上訴之理由者並
得於提起上訴後十日內向本院補提理由書（均須按他造當事人之人數附繕本）。
                                              書記官    瑞  芳
中      華      民      國     八十九     年      六      月   二十八   日
附錄：本案論罪科刑法條全文
貪污治罪條例第四條：
有左列行為之一者，處無期徒刑或十年以上有期徒刑，得併科新臺幣三百萬元以下罰?
金：
一、竊取或侵占公用或公有器材、財物者。
二、藉勢或藉端勒索、勒徵、強占或強募財物者。
三、建築或經辦公用工程，或購辦公用器材、物品，浮報價額數量、收取回扣或有其
    他舞弊情事者。
四、以公用運輸工具裝運違禁物品或漏稅物品者。
五、對於違背職務之行為，要求期約或收受賄賂或其他不正利益者。
前項第一款至第四款之未遂犯罰之。
                                                                        Ｄ


司法院資訊處製作；財團法人民間司法改革基金會備份。
